【裁判字號】    96,重上,395
【裁判日期】    970423
【裁判案由】    解除契約等
【裁判全文】
臺灣高等法院民事判決                 96年度重上字第395號
上  訴  人  鍾睿勝（即鍾萬添）
            己○○
            庚○○
            丙○○（即鍾萬豐之承受訴訟人）
            戊○○○（即鍾萬豐承受訴訟人）
            丁○○（即鍾萬豐承受訴訟人）
共      同
訴訟代理人  陳垚祥律師
被 上訴 人  辛○○
            甲○○○
            乙○○
共      同
訴訟代理人  簡良夙律師
上列當事人間解除契約等事件，上訴人對於中華民國96年4月30
日臺灣桃園地方法院93年度訴字第615號第一審判決提起上訴，
本院於97年4月9日言詞辯論終結，判決如下：
    主  文
上訴駁回。
第二審訴訟費用由上訴人負擔。
    事實及理由
壹、程序方面：
    按在第二審訴之變更或追加，非經他造同意，不得為之。但
    請求之基礎事實同一，擴張或減縮應受判決事項之聲明者，
    不在此限，民事訴訟法第446條第1項但書、第255條第1項第
    2、3款分別定有明文。所謂「請求之基礎事實同一」，係指
    變更或追加之訴與原訴之主要爭點有其共同性，各請求利益
    之主張在社會生活上可認為同一或關連，而就原請求之訴訟
    及證據資料，於審理繼續進行在相當程度範圍內具有同一性
    或一體性，得期待於後請求之審理予以利用，俾先後兩請求
    在同一程序得加以解決，避免重複審理，進而為統一解決紛
    爭者而言（最高法院95年度台上字第1573號判決意旨參照）
    。經查：本件上訴人於原審之訴之聲明，先位聲明為：（一
    ）被上訴人乙○○、甲○○○間於民國89年11月6日以中壢
    地政事務所89年度壢登字第454850號，就坐落桃園縣中壢市
    ○○段興南小段227之36、227之379、227之380、227之381
    、227之382、227之383、227之384、227之385、227之386、
    227之387、227之388、227之389、227之417及227之418等14
    筆地號土地（下稱系爭土地）權利範圍為48平方公尺地上權
    （下稱系爭48平方公尺地上權）所為之讓與登記，及被上訴
    人甲○○○、辛○○間於89年11月28日以同所89年壢登字第
    489280號就系爭48平方公尺地上權所為之讓與登記，均應予
    塗銷，並回復被上訴人乙○○之登記；被上訴人乙○○於回
    復上揭登記後，應將系爭48平方公尺地上權應有部分2分之1
    移轉登記予上訴人戊○○○、丁○○、丙○○等3人公同共
    有，另2分之1移轉登記予上訴人鍾睿勝。（二）被上訴人乙
    ○○應給付上訴人戊○○○、丁○○、丙○○等3人新台幣
    （下同）1,000,000元、上訴人鍾睿勝1,000,000元，及均自
    起訴狀繕本送達翌日起至清償日止，按年息5%計算之利息。
    （三）確認被上訴人乙○○於79年6月11日向中壢地政事務
    所以速字第11292號收件文號，上訴人庚○○、己○○就系
    爭土地權利範圍165平方公尺之地上權（下稱系爭165平方公
    尺地上權）所為拋棄登記應為無效，並予塗銷；且回復上揭
    原有地上權之登記。備位聲明則為：（一）被上訴人乙○○
    應給付上訴人戊○○○、丁○○、丙○○等3人1,520,244元
    、上訴人鍾睿勝1,520,244元，及均自95年9月6日民事辯論
    意旨狀繕本送達翌日起至清償日止，按年息5%計算之利息。
    （二）被上訴人乙○○應給付上訴人庚○○、己○○各5,22
    5,577元，及均自起訴狀繕本送達翌日起至清償日止，按年
    息5%計算之利息。嗣於本院審理時，將上開備位聲明第2項
    ，變更為先位聲明，並請求被上訴人乙○○應給付上訴人庚
    ○○、己○○各1,500,000元，及均自起訴狀繕本送達翌日
    起至清償日止，按年息5%計算之利息（本院卷第58至59頁、
    第95頁正、反面）。被上訴人雖不同意上訴人上開之變更（
    本院卷第95頁背面），惟上訴人上開訴之變更，其中備位聲
    明變更為先位聲明部分，係本於同一合建契約所生之原因事
    實，屬同一之基礎事實，至請求之金額自各給付5,225,577
    元，減縮為各給付1,500,000元部分，則屬減縮應受判決事
    項之聲明，核與前揭規定相符，均應予准許。
貳、實體方面：
一、上訴人主張：上訴人鍾睿勝、庚○○、己○○以及上訴人戊
    ○○○、丁○○、丙○○等3人（下稱上訴人戊○○○等3人
    ）之被繼承人鍾萬豐，就系爭土地原有所有權之應有部分依
    序為44,280分之2,505、44,280分之2,505、44,280分之765
    、44,280分之765，又鍾萬豐與上訴人鍾睿勝對系爭48平方
    公尺地上權，應有部分各2分之1，上訴人庚○○、己○○對
    系爭165平方公尺地上權，應有部分亦各2分之1。鍾萬豐及
    上訴人鍾睿勝、庚○○、己○○於79年1月21日與被上訴人
    乙○○簽訂供地合建契約書（下稱系爭契約），約定如一方
    違約時，應賠償他方5,000,000元，並負擔他方因此所受之
    損失，及被上訴人乙○○應於系爭契約成立後6個月內將所
    有合建土地合併分割辦妥，若超過期間，雙方另議等語，然
    被上訴人乙○○於系爭契約成立後6個月內，並未完成所有
    合建土地合併分割，且未與鍾萬豐及上訴人鍾睿勝、庚○○
    、己○○依約另議，經歷14年仍未完成合併分割，足見被上
    訴人乙○○已不可能取得土地建造執照並興建，合建目的已
    不可能達成。鍾萬豐及上訴人鍾睿勝、庚○○、己○○已函
    催被上訴人乙○○履行合建土地合併分割，逾期則視為解約
    等語，惟被上訴人乙○○置之不理，系爭契約係因可歸責於
    被上訴人乙○○之事由而解除，被上訴人乙○○自應負回復
    原狀之責。惟被上訴人乙○○於89年11月6日將系爭48平方
    公尺地上權讓與予被上訴人甲○○○，再由被上訴人甲○○
    ○於同年月28日讓與予被上訴人辛○○，均已辦理登記。惟
    上開2次轉讓行為，皆屬民法第87條第1項之通謀虛偽意思表
    示，且屬消極信託行為，應屬無效。被上訴人乙○○自得依
    民法第113條規定主張無效，請求塗銷上揭2次移轉登記，並
    回復原有之登記，然其卻怠於行使權利，上訴人戊○○○等
    3人及鍾睿勝為保全依民法第259條第1款及第179條規定請求
    被上訴人乙○○返還系爭48平方公尺地上權之債權，自得依
    民法第242條、第113條規定，代位請求塗銷上揭2次移轉登
    記，並回復被上訴人乙○○之原有登記後，依民法第259條
    第1款及第179條之規定，請求被上訴人乙○○將系爭48平方
    公尺地上權返還予上訴人戊○○○等3人、鍾睿勝各2分之1
    。又被上訴人乙○○於85年6月22日將系爭48平方公尺地上
    權為台灣省合作金庫（即合作金庫股份有限公司，下稱合作
    金庫）設定本金最高限額2,000,000元之抵押權，經中華科
    技經濟鑑測中心鑑定其減損價值2,000,000元，屬不完全給
    付，上訴人戊○○○等3人及鍾睿勝自得依同法第259條第6
    款及第227條規定，請求被上訴人乙○○各賠償1,000,000元
    之減損價值。另被上訴人乙○○於79年6月11日違反應於合
    併分割且土地交換後始能為拋棄地上權登記之約定，就系爭
    165平方公尺地上權以上訴人庚○○、己○○名義為拋棄登
    記，依上揭鑑測中心依價格比率法鑑定結果，系爭165平方
    公尺地上權價值為10,451,154元，上訴人庚○○、己○○爰
    依民法226條第1項、第256條、第259條第6款及第179條之規
    定，請求被上訴人乙○○各給付1,500,000元。且如認被上
    訴人就上揭2次移轉地上權讓與登記非通謀虛偽行為，則依
    上開鑑測中心依價格比率法鑑定結果，系爭48平方公尺地上
    權之價值為3,040,488元，上訴人戊○○○等3人及鍾睿勝亦
    得依民法第226條第1項、第256條、第259條第6款及第179條
    規定，向被上訴人乙○○備位請求償還各1,520,244元等語
    。
二、被上訴人則以：依系爭契約第19條附註約定：本合建契約成
    立後6個月內，乙方（即被上訴人乙○○）應將所有合建土
    地合併分割辦妥，若超過期限，雙方另議等語，準此，應解
    為被上訴人乙○○如未於系爭契約成立後6個月內完成所有
    合建土地之合併分割，應由契約雙方當事人另行議定應完成
    上開事宜之期限，系爭契約並非因被上訴人乙○○未於上開
    6個月期間完成合併分割而當然消滅。鍾萬豐及上訴人鍾睿
    勝、庚○○、己○○固曾來函解除系爭契約，惟並不合法，
    被上訴人乙○○自毋庸負回復原狀之責。又如認上訴人解除
    系爭契約係合法，然系爭48平方公尺地上權之相關移轉行為
    係屬真正，亦非通謀虛偽之意思表示。另被上訴人乙○○已
    依系爭契約之約定，支付合建保證金500,000元，並於79年9
    月5日拋棄對系爭土地原有權利範圍121平方公尺之地上權，
    依上訴人委請估價師估價所得之結果，被上訴人乙○○拋棄
    上開地上權之價值為9,977,038.5元，依民法第259條之規定
    ，上訴人應負回復原狀責任，就此部分，被上訴人主張與上
    訴人請求之金額抵銷等語，資為抗辯。
三、本件經原法院判決駁回上訴人之訴及假執行之聲請。上訴人
    不服原判決，提起本件上訴，上訴聲明為：（一）原判決關
    於駁回後開之訴及備位聲明第2項之1,500,000元部分廢棄。
    （二）１、被上訴人乙○○、甲○○○間於89年11月6日向
    中壢地政事務所以89年度壢登字第45485號就系爭48平方公
    尺地上權之讓與登記及被上訴人甲○○○、辛○○間於89年
    11月28日向同所以89年壢登字第289280號就同前地上權之讓
    與登記，皆應予塗銷，並回復被上訴人乙○○之登記；且被
    上訴人乙○○於回復上揭登記後，應將同前地上權1/2移轉
    登記予上訴人戊○○○、丙○○、丁○○等3人公同共有，
    另1/2則移轉登記予上訴人鍾睿勝。２、被上訴人乙○○應
    給付上訴人戊○○○、丙○○、丁○○等3人1,000,000元、
    上訴人鍾睿勝1,000,000元，及均自起訴狀繕本送達翌日起
    至清償日止，按年息5%計算之利息。３、被上訴人乙○○應
    給付上訴人庚○○、己○○各1,500,000元，及均自起訴狀
    繕本送達翌日起至清償日止，按年息5%計算之利息。（三）
    前開２、３之請求，願供擔保請准宣告假執行。（四）如認
    上開（二）１、２之訴為無理由，被上訴人乙○○應給付上
    訴人戊○○○、丙○○、丁○○等3人1,520,244元、上訴人
    鍾睿勝1,520,244元，及均自起訴狀繕本送達翌日起至清償
    日止，按年息5%計算之利息，且願供擔保請准宣告假執行。
    被上訴人則聲明：先位及備位上訴均駁回，如受不利判決，
    願供擔保請准免為假執行。（原審關於駁回上訴人原先位聲
    明第3項及原備位聲明請求被上訴人乙○○應給付上訴人庚
    ○○、己○○各逾1,500,000元部分，未經上訴人提起上訴
    ，已告確定。）
四、兩造不爭執之事項：（本院卷第108頁正、反面及第133頁背
    面）
（一）鍾萬豐及上訴人鍾睿勝、庚○○、己○○與被上訴人乙○
      ○於79年1月21日簽訂系爭契約，就系爭土地與被上訴人
      乙○○合建，並於該合約附註第19條「附註：本合建契約
      成立後6月內，乙方應將所有合建土地合併分割辦妥，若
      超過期限，雙方另議」。
（二）被上訴人乙○○將系爭48平方公尺地上權各2分之1，於79
      年5月9日完成移轉登記予名下，並於79年5月11日將系爭
      165平方公尺地上權完成拋棄登記；復於85年6月19日將系
      爭48平方公尺地上權向合作金庫設定本金最高限額2,000,
      000元抵押權登記。
（三）被上訴人乙○○於89年11月6日將系爭48平方公尺地上權
      以買賣為原因讓與登記予被上訴人甲○○○，且被上訴人
      甲○○○於89年11月28日再將該地上權讓與登記予被上訴
      人辛○○。
五、本件經本院與兩造協議並簡化之爭點為：（本院卷第108頁
    背面及第133頁正、反面）
（一）上訴人解除系爭契約是否合法，被上訴人乙○○是否應負
      回復原狀之責？
（二）若上訴人解除系爭契約係合法，則系爭48平方公尺之地上
      權相關移轉行為是否為通謀虛偽意思表示？
（三）被上訴人如應負損害賠償責任，則被上訴人可否主張抵銷
      ？抵銷之金額如何？
      爰述之如下：
（一）上訴人解除系爭契約是否合法，被上訴人乙○○是否應負
      回復原狀之責？
  １、按「給付無確定期限者，債務人於債權人得請求給付時，
      經其催告而未為給付，自受催告時起，負遲延責任。其經
      債權人起訴而送達訴狀，或依督促程序送達支付命令，或
      為其他相類之行為者，與催告有同一之效力。前項催告定
      有期限者，債務人自期限屆滿時起負遲延責任。」、「契
      約當事人之一方遲延給付者，他方當事人得定相當期限催
      告其履行，如於期限內不履行時，得解除其契約。」民法
      第229條第2、3項及同法第254條分別定有明文。又系爭契
      約第19條附註約定：「本合建契約成立後6個月內，乙方
      （即被上訴人乙○○）應將所有合建土地合併分割辦妥，
      若超過期限，雙方另議」，亦有系爭契約在卷可憑（原審
      卷第48頁）
  ２、上訴人主張：兩造於79年1月21日簽訂系爭契約，上訴人
      曾於90年4月26日發函解除，嗣又於93年3月7日再發函催
      告被上訴人乙○○於文到後20日內依系爭合約第19條附註
      內容，即「將所有合建土地合併分割辦妥，逾期不理，則
      解除該合約；且解除契約不再另函通知」，惟被上訴人乙
      ○○卻逾期不理，自應發生解約系爭契約之效力。如認上
      揭函件仍不生解約之效力，而上訴人於93年5月7日提起本
      件解除契約回復原狀之訴訟，被上訴人乙○○收到起訴狀
      繕本後，亦應依93年3月17日函所載，依系爭契約第19條
      附註內容履行，惟其仍逾期不理，亦應生解約之效力。況
      上訴人於收受原判決後，即於96年5月25日函請被上訴人
      乙○○於文到後10日內依上揭附註之約定，應與上訴人另
      協議上揭合併分割之期間。若逾期不履行，上訴人即解約
      ，且解約不另函通知，然被上訴人於96年5月28日收受後
      ，置之不理，亦已生解除系爭契約之效力等語。惟查：
    (1)依上開系爭契約第19條附註約定之內容，被上訴人乙○○
      固負有於系爭契約成立後6個月內，將所有合建土地辦妥
      合併分割之義務，惟衡諸一般常情，合建土地牽涉之問題
      甚夥，非短時間可一踟即成，是解釋上開「……若超過期
      限，雙方另議」之約定，當以被上訴人乙○○如未於系爭
      契約成立後6個月內完成所有合建土地之合併分割，應由
      契約雙方當事人另行議定應完成上開事宜之期限，系爭契
      約並非因被上訴人乙○○未於上開6個月期間完成合併分
      割而當然消滅，始符當事人之真意。
    (2)鍾萬豐及上訴人鍾睿勝、庚○○、己○○固於90年4月26
      日委由陳文雄律師以被上訴人乙○○未依系爭契約第19條
      附註約定完成土地之合併分割為由，代為解除系爭契約之
      意思表示，有律師函可按（原審卷2第88頁）。然依上開
      有關系爭契約第19條附註約定內容之說明，被上訴人乙○
      ○雖應於契約成立後6個月內完成合建土地之合併分割，
      但若不能完成時，僅生系爭契約當事人應另行協議之效力
      ，系爭契約並非因此而消滅，鍾萬豐及上訴人鍾睿勝、庚
      ○○、己○○並無逕定期催告被上訴人乙○○於期限內完
      成土地合併分割之權利。且兩造僅約定應另行協議，並未
      約定應於如何之期限內協議，是應解為若一方不為協議時
      ，他方得催告其為協議，該受催告之一方若不為協議，始
      生給付遲延之效力，則該他方始得定相當之期限催告其履
      行，若該受催告之一方不於期限內為協議，始得解除契約
      。本件上訴人並未證明鍾萬豐及上訴人鍾睿勝、庚○○、
      己○○委由陳文雄律師代為解除契約之意思表示前，曾催
      告被上訴人乙○○應為協議，以及被上訴人乙○○因受催
      告而陷於給付遲延後，已定相當之期限催告被上訴人乙○
      ○於期限內與其等另行協議，而被上訴人乙○○於期限內
      不為協議，即逕以上開信函為解除之意思表示，揆諸上開
      之說明，自不生解除系爭契約之效力，系爭契約自未因此
      而消滅。
    (3)鍾萬豐及上訴人鍾睿勝、庚○○、己○○雖又於93年3月
      17日以存證信函為解除契約之意思表示，有該存證信函可
      按（原審卷1第74至76頁），依該存證信函之內容略以：
      本律師受鍾萬豐、鍾睿勝、庚○○、己○○等4人委託，
      催告台端（即被上訴人乙○○）於文到後20日內依系爭契
      約第19條附註之約定，辦妥所有合建土地合併分割，逾期
      則解除契約等語。惟如上所述，依系爭契約第19條附註之
      約定，鍾萬豐及上訴人鍾睿勝、庚○○、己○○等4人並
      未取得逕行定期催告被上訴人乙○○於期限內完成土地合
      併分割之解除權，是縱認其等4人於委由律師寄發上開信
      函前曾催告被上訴人乙○○應為協議，但其等4人於被上
      訴人乙○○不為協議後，並未定相當期限催告被上訴人乙
      ○○履行協議義務，即逕定期催告被上訴人乙○○應辦妥
      合建土地之合併分割，應認鍾萬豐及上訴人鍾睿勝、庚○
      ○、己○○上開之催告並非合法，是上訴人以上開存證信
      函所為解除契約之意思表示，仍不生解除系爭契約之效力
      。故上訴人主張其於93年5月7日提起本件解除契約回復原
      狀訴訟，被上訴人乙○○收到起訴狀繕本後，亦應依93年
      3月17日函所載，依系爭契約第19條附註內容履行，惟仍
      逾期不理，亦應生解約之效力等語，自同無理由。
    (4)上訴人雖於原審判決其敗訴後另於96年5月25日以存證信
      函要求被上訴人乙○○與上訴人另行協議合併分割之期間
      ，若逾期不履行，上訴人即解除契約，且解約不另函通知
      ，有該存證信函可按（本院卷第74至76頁），惟被上訴人
      乙○○於收受該存證信函後，亦已發函合建契約之所有共
      有人，於96年9月27日至桃園市○○街71巷6號2樓協議辦
      理土地分割事宜，有上揭存證信函可憑（本院卷第116頁
      ），然因尚有共有人待聯繫，致未達成合併分割之協議，
      亦為兩造所不爭執（本院卷第133頁背面之準備程序筆錄
      ），是仍難因之認被上訴人乙○○對於上訴人要求之上開
      協議係置之不理，而生逾期不履行給付遲延之效力，故上
      訴人以上開存證信函所為解除契約之意思表示，亦未生解
      除系爭契約之效力。
  ３、綜上，上訴人未合法解除系爭契約，被上訴人乙○○自毋
      庸負回復原狀之責。
（二）若上訴人解除系爭契約係合法，則系爭48平方公尺之地上
      權相關移轉行為是否為通謀虛偽意思表示？及（三）被上
      訴人如應負損害賠償責任，則被上訴人可否主張抵銷？抵
      銷之金額如何？
      如上所述，上訴人尚未合法解除系爭契約，系爭契約仍屬
      存在，而上開之爭點，均係以上訴人合法解除系爭契約為
      據，是本院自無就上述爭點再加以論述之必要，併此敘明
      。
六、綜上所述，上訴人依上開之規定，請求如上開聲明所示，均
    無理由，不應准許，其假執行之聲請亦失所附麗，應併予駁
    回。原審就此部分為上訴人敗訴之判決，及駁回其假執行之
    聲請，依法並無不合。上訴意旨指摘原判決此部分不當，聲
    明廢棄改判，為無理由，應予駁回。
七、本件事證已臻明確，兩造其餘之攻擊防禦方法核於判決結果
    不生影響，爰毋庸一一論述，併此敘明。
八、據上論結，本件上訴為無理由，依民事訴訟法第449條第1項
    、第78條、第85條第1項前段，判決如主文。
中    華    民    國    97    年    4     月    23    日
                    民事第十二庭
                        審判長法  官  陳駿璧
                              法  官  王仁貴
                              法  官  陳邦豪
正本係照原本作成。
如不服本判決，應於收受送達後20日內向本院提出上訴書狀，其
未表明上訴理由者，應於提出上訴後20日內向本院補提理由書狀
（均須按他造當事人之人數附繕本）上訴時應提出委任律師或具
有律師資格之人之委任狀；委任有律師資格者，另應附具律師資
格證書及釋明委任人與受任人有民事訴訟法第466條之1第1項但
書或第2項（詳附註）所定關係之釋明文書影本。
中    華    民    國    97    年    4     月    23    日
                              書記官  李佳樺
附註：
民事訴訟法第466條之1（第1項、第2項）：
對於第二審判決上訴，上訴人應委任律師為訴訟代理人。但上訴
人或其他法定代理人具有律師資格者，不在此限。
上訴人之配偶、三親等內之血親、二親等內之姻親，或上訴人為
法人、中央或地方機關時，其所屬專任人員具有律師資格並經法
院認為適當者，亦得為第三審訴訟代理人。


司法院資訊處製作；財團法人民間司法改革基金會備份。
